【裁判字號】    98,台上,1762
【裁判日期】    980402
【裁判案由】    貪污等罪
【裁判全文】
最高法院刑事判決            九十八年度台上字第一七六二號
上  訴  人  甲○○
            乙○○
上列上訴人等因貪污等罪案件，不服台灣高等法院台南分院中華
民國九十七年八月五日第二審更審判決（九十七年度重上更(八)字
第一０三號，起訴案號：台灣嘉義地方法院檢察署八十三年度偵
字第五二一五號，八十四年度偵字第九一一、一八九四號），提
起上訴，本院判決如下：
    主  文
原判決撤銷，發回台灣高等法院台南分院。
    理  由
本件原判決撤銷第一審關於上訴人甲○○、乙○○（下稱上訴人
等）部分之不當科刑判決，依修正前刑法牽連犯規定，從一重改
判仍論處甲○○共同依據法令從事公務之人員，對於主管之事務
，直接圖利罪刑，及從一重改判仍論處乙○○共同行使公務員明
知為不實之事項，而登載於職務上所掌之公文書，足以生損害於
公眾及他人罪刑。固非無見。
惟查：(一)、科刑之判決書，須將認定之事實於事實欄內詳為記載
，然後於理由內說明其所憑之依據及認定之理由，使事實與理由
兩相一致，方為適法；倘事實之記載與理由之敘述不相符合，即
屬理由矛盾，其判決為當然違背法令。原判決事實欄係記載：「
乙○○在尚未將肥料五千包送至（鹿草）鄉公所前，即將其至嘉
義縣政府農業課拿取空白之『鹿草鄉計劃補助有機質肥料印領清
冊』（下稱印領清冊）交予施國治，再由施國治交予雷瑞典、柯
朝宗。施國治、柯朝宗、雷瑞典三人（以上三人均經判刑確定）
明知該印領清冊，應由鹿草鄉公所農業課承辦人製作，並持以向
縣政府請領補助款之用，渠等並無權製作，竟與乙○○基於共同
犯意之聯絡，由施國治負責施家村、中寮村、碧潭村部分，雷瑞
典負責光潭村、下潭村部分，柯朝宗負責豐稠村部分，由其三人
向熟識之農民稱欲申購有機肥者，一律享有優待，每包新台幣（
下同）二百元，政府補助六十元，僅需付一百四十元，須先登記
云云，使農民交付印章及蓋用渠等本人之印章於印領清冊上，並
填載姓名及耕地地號、面積、身分證統一編號，再由乙○○於上
開已蓋妥印章之印領清冊內，虛列申購者之補助及配合數量（公
斤）、領取補助金額等數字，並將填載完成之印領清冊交予其弟
甲○○，轉交鄉公所農業課長吳登昆（已經判刑確定）」等情（
見原判決第三頁末行至第四頁第十五行）。依其上開記載，似認
乙○○偽造上開印領清冊之犯行，僅與施國治、柯朝宗、雷瑞典
三人有犯意之聯絡及行為分擔，但理由內卻說明「吳登昆、甲○
○偽造上開不實之印領清冊函報嘉義縣政府……」（見原判決第
十一頁第九行至第十二頁第三十行），似又謂甲○○與吳登昆亦
參與該印領清冊之偽造；又原判決事實記載：「吳登昆亦基於與
甲○○共同圖利乙○○之犯意，遂由吳登昆、蔡遜章（已判決無
罪確定）在印領清冊上核章，並於同日……在陳龍蟠之公文上，
經吳登昆、甲○○、蔡遜章核可後，將上開不實之印領清冊函報
嘉義縣政府，共同行使公務員明知不實之事項，登載於職務上所
掌之公文書，足生損害於公文書之正確性及印領清冊上所載除施
國治、柯朝宗、雷瑞典及陳進福、陳按超、柯龍在等確有蓋章並
交付配合款而領到肥料者以外之農民」（見原判決第四頁第二十
三行至第三十一行），亦即認吳登昆與上訴人等共同行使前開印
領清冊之犯行，就足生損害於他人部分，僅指印領清冊上所載施
國治、柯朝宗、雷瑞典、陳進福、陳按超、柯龍在等人以外之農
民，但理由內則稱：「吳登昆、甲○○偽造上開不實之印領清冊
函報嘉義縣政府，共同行使公務員明知不實之事項，登載於職務
上所掌之公文書，自足生損害於公文書之正確性及印領清冊上所
載之農民」（見原判決第十二頁第二十九行至第十三頁第一行）
，似謂該印領清冊上所載之農民，包括陳進福、陳按超、柯龍在
三人在內，均有受到損害之危險；再原判決事實認定鹿草鄉公所
就本件保青牌有機肥料之採購案係於民國八十二年六月二十八日
公開比價；吳登昆、蔡遜章則係於同年月三十日在前開印領清冊
上核章等情（見原判決第三頁第十一行、第十二行、第四頁第二
十四行至第二十七行），然理由內卻援引吳登昆於第一審證陳：
印領清冊在比價前，蔡遜章即叫其送到嘉義縣政府，所以蔡遜章
在比價前就已在該清冊上核章等語，據為說明甲○○、吳登昆有
共同圖利乙○○犯行之部分依據（見原判決第九頁第十二行至第
十頁第三行）。事實之記載與理由之敘述，不盡相符，自嫌理由
矛盾。(二)、犯最重本刑為五年以下有期徒刑以下之刑之罪，而受
六個月以下有期徒刑或拘役之宣告者，始得易科罰金，刑法第四
十一條第一項前段定有明文；又犯最重本刑為五年以下有期徒刑
以下之刑之罪，依中華民國九十六年罪犯減刑條例規定減為六月
以下有期徒刑、拘役者，始應於為減刑裁判時，併諭知易科罰金
折算之標準，該條例第九條亦有明文規定。原判決說明乙○○係
牽連犯刑法第二百十六條、第二百十三條之行使公務員登載不實
之公文書及同法第二百十四條之使公務員登載不實公文書二罪，
應依修正前刑法牽連犯之規定從一重之行使公務員登載不實之公
文書罪處斷（見原判決第二十頁第三十行至第二十一頁第一行、
第二十一頁第二十行至第二十六行）。如果無誤，該行使公務員
登載不實之公文書罪之法定本刑為一年以上七年以下有期徒刑，
依前揭規定，屬不得易科罰金之罪，縱原判決判處乙○○有期徒
刑一年，並依中華民國九十六年罪犯減刑條例有關減刑規定，減
為有期徒刑六月，亦不得諭知易科罰金折算之標準，乃原判決竟
為易科罰金之諭知（見原判決主文欄第三項、第二十二頁第二十
九行至第二十三頁第一行），顯有違誤。(三)、八十五年十月二十
三日修正公布前貪污治罪條例第九條第一項所定應予追繳、沒收
或發還被害人之財物，以所得者為限。其無所得或已發還者，自
無從再為追繳或發還之諭知。依原判決所認定之事實，甲○○係
與吳登昆共同對於主管事務，直接圖使乙○○得二十九萬元之不
法利益。如果不虛，本件圖利罪之得利者，係甲○○、吳登昆共
同圖利之對象乙○○，甲○○及吳登昆並未因該犯罪而圖得利益
，原判決於主文內諭知甲○○（與吳登昆）共同圖利所得之二十
九萬元應予追繳並發還被害人鹿草鄉公所，如全部或一部無法追
繳時，以其財產抵償之，亦難認為適法。(四)、原判決事實欄記載
「吳登昆亦基於與甲○○共同圖利乙○○之犯意，遂由吳登昆、
蔡遜章在印領清冊上核章，並於同日（八十二年六月三十日）…
…將上開不實之印領清冊函報嘉義縣政府，共同行使公務員明知
不實之事項，登載於職務上所掌之公文書，足生損害於公文書之
正確性及印領清冊上所載除施國治、柯朝宗、雷瑞典及陳進福、
陳按超、柯龍在等確有蓋章並交付配合款而領到肥料者以外之農
民」等情（見原判決第四頁第二十三行至第三十一行）。惟卷附
印領清冊所載農民中，亦有蔡土城、林安中、施川祥、施福鵬、
林雅崑、施鐵樹、施寶樹、張昆林、張陳木桂、林義雄、施振邦
、林忠信、李天宗、林文正、施福全、施恭、林嘆、施金象、林
自火、林龍燈、施水亮、施明證、張魁、施福樹、施林錦、施榮
義、施深昭、莊光志、沈仁德、林國軒等人（下稱蔡土城等人）
確在該印領清冊上蓋章，且均已於交付每包配合款一百四十元後
，而領到該肥料，業據蔡土城等人於調查站或偵查中陳述在卷（
見他字第四三五號卷第七十四頁至第八十七頁、第九十頁反面至
第九十八頁反面、第一０三頁至第一一一頁反面、第一一五頁；
偵字第五二一五號卷第九十五頁至第九十九頁反面、第一二一頁
反面至第一二八頁）。如均無訛，上訴人等前開共同行使公務員
登載不實印領清冊之公文書犯行，既不足生損害於確有在印領清
冊上蓋章，並交付配合款而領到肥料之陳進福等三人，則對有同
樣情形之蔡土城等人是否亦足生損害？即非無進一步研求餘地。
實情為何？原審未深入詳酌，並於理由內為必要之敘述，遽認蔡
土城等人亦有發生損害之虞，並有可議。以上，或係上訴人等上
訴意旨所指摘，或為本院得依職權調查之事項，應認原判決仍有
撤銷發回更審之原因。乙○○被訴牽連犯行使偽造私文書及詐欺
取財等罪嫌，原判決說明不另為無罪諭知部分，基於審判不可分
原則，併予發回。
據上論結，應依刑事訴訟法第三百九十七條、第四百零一條，判
決如主文。
中    華    民    國  九十八  年    四    月    二    日
                      最高法院刑事第六庭
                          審判長法官  謝  俊  雄
                                法官  陳  世  雄
                                法官  魏  新  和
                                法官  吳  信  銘
                                法官  徐  文  亮
      本件正本證明與原本無異
                                      書  記  官
中    華    民    國  九十八  年    四    月    七    日
                                                     Ｍ


司法院資訊處製作；財團法人民間司法改革基金會備份。
